【裁判字號】    90,上易,975
【裁判日期】    900418
【裁判案由】    詐欺
【裁判全文】
臺灣高等法院高雄分院刑事判決              九十年度上易字第九七五號
    上  訴  人  台灣高雄地方法院檢察署檢察官
    被      告  甲○○
    被      告  乙○○
    被      告  丁○○
右上訴人因被告等詐欺案件，不服臺灣高雄地方法院八十七年度易字第五七一八號中
華民國九十年四月十八日第一審判決（起訴案號：臺灣高雄地方法院檢察署八十七年
度偵字第五三八一號），提起上訴，本院判決如左：
      主      文
上訴駁回。
      理      由
一、本案經本院審理結果，認第一審判決諭知被告甲○○、黃國楊、丁○○等均無罪
    ，核無不當，應予維持，並引用第一審判決書記載之理由（如附件）。
二、檢察官上訴意旨以(一)被告丁○○、黃國楊、甲○○並非高雄縣大樹鄉○○段三一
    ０之三二九號之土地所有權人，此有高雄縣鳳山地政事務所函一份可按。(二)系爭
    高雄縣大樹鄉○○段三一０之三二九號土地，被告甲○○（以林弘賢簽約）係於
    八十六年六月一日以八千三百萬元向許秀棉購入，惟並未付清價款，此有契約書
    附卷及許秀棉到庭證述明確。再者系爭土地於八十六年九月三十日始經高雄縣政
    府核准簡易水土保持計劃圖，亦有高雄縣政府函可稽，足見被告在未取得土地所
    有權及經縣政府核准開發之前，即在報紙刊登廣告，致使告訴人周增鈴、丙○○
    因而陷於錯誤而於八十六年七月三十日、八月四日分別簽約認購系爭土地各一、
    二單位，並交付新台幣（下同）九十四萬元、五十萬五千元，顯有詐欺。(三)再者
    依卷附被告之「佛光山莊」現金簿所載，其收入之籌備金、八月份營收、定金收
    入合計二百二十五萬元，根本無從支付購買系爭土地及開發。而且證人許秀棉之
    陳述意見狀中亦明白表示被告之行為為「買空賣空」。綜上所述被告既未取得土
    地所有權，亦尚未取得縣政府之開發許可，即在報紙刊登廣告宣傳，致告訴人周
    增鈴、丙○○陷於錯誤而交付財物，事後無法履約卻又未將買賣價金歸還，被告
    三人詐欺之意至為明確，因而指摘原判決諭  被告等無罪為不當，然查高雄縣大
    樹鄉○○段三一０之三二九號土地係李許秀棉之夫兄弟所共用，曾向銀行抵押貸
    款新台幣（下同）一千餘萬元，因需錢週轉，乃全權委託李許秀棉出售，李女經
    被告丁○○介紹買主，因而認識甲○○，甲○○以自行投資開發土地分割出售仍
    有利可圖，三人遂決意開發，並由丁○○再邀乙○○參與，並由甲○○與李女簽
    訂土地買賣契約書，給付定金十萬元，隨即由甲○○負責開發刊登廣告事宜，又
    因欲塗銷抵押，以便再向其他銀行貸款，乃由丁○○、乙○○各給付五百萬元予
    李女讓其先行償還抵押借款等情，已據被告三人供述綦詳，即李女亦不否認有簽
    訂買賣契約並收受一千零十萬元之情事，則即或被告等尚未取得上開土地之所有
    權，其等既已與李女簽訂土地買賣契約書，如推案順利，又能向銀行取得貸款，
    則土地價款付清後，當可取得土地所有權，被告等且已付給李女一千零十萬元，
    渠等有買受土地之意思已甚明顯，不能因其尚非土地所有人，而與告訴人訂約出
 售土地，即認被告等有詐欺之犯意，且被告等合夥開發土地後，隨即進行整地，
    並登廣告招入購買，同時向高雄縣政府申請核准簡易水土保持計劃，亦經高雄縣
    政府於八十六年九月三十日核准，亦足見被告等確有實質的進行開發規劃，不能
    因被告在取得高雄縣政府核准前，即刊登廣告招入購買，即認被告係存心詐騙，
    又被告等在八十六年八月間就本開發案向客戶收受之定金雖僅二百二十五萬元，
    然本件開發案，被告等如能順利向銀行取得貸款，自能支付土地價款及開發經費
    ，亦不能以定金之收入不足支付土地價款等，即認被告等係買空賣空。再按被告
    等係因本土地開發案推出後，適逢台北林肯大郡山坡地滑落案，影響購買者之買
    受意願，紛紛要求退還訂金，被告等亦思開發案繼續進行已無實益，乃將訂金退
    還訂購者，僅告訴人周增鈴、丙○○已付之款項分別為九十四萬元及五十萬五千
    元數額較大，認李許秀棉亦為股東，自應分擔退還款項，股東間有爭議，因而拖
    延償還，然於原審審理時已由被告三人分攤全收償還，僅被告甲○○簽開交與丙○○收執之一紙五萬元本票，因逢甲○○另案入監服刑致未兌現，現甲○○願意
    兌付等情，亦據被告等供述甚明，並經證人周鈴增（原為告訴人，原審判決後，
    並未聲請檢察官上訴）於本院審理時到庭證稱原審理時被告等以兩張各四十七萬
    二千五百元、一張三十五萬元之支票，三張各五萬元之本票全數償還，伊取得一
    張四十七萬二千五百元、一張三十五萬元之支票及二張五萬元之本票，共九十二
    萬二千五百元，均已兌現，丙○○取得一張四十七萬二千五百元之支票亦已兌現
    ，另一張五萬元之本票，因找不開，由丙○○拿去，如果兌現，丙○○應分給伊
    一萬七千五百元等語屬實，而本院審理時，被告甲○○亦五萬元現款到庭，只
    因丙○○未歸還本票，致未當庭償還，由上事實，足見被告等因本件土地開發案
    ，已付一千零十萬元，林肯大郡案發生後已將購買所付之款項歸還，渠等並無所
    得，反有損失，要能謂渠等有詐欺之犯行，是檢察官上訴，顯無理由，應予駁回
    。
三、據上論斷，應依刑事訴訟法第三百六十八條、第三百七十三條，判決如主文。
本案經檢察官郭振昌到庭執行職務。
中    華    民    國      九十      年       九       月       十一     日
                              臺灣高等法院高雄分院刑事第九庭
                                  審判長法官  張明松
                                        法官  江泰章
                                        法官  陳吉雄
右正本證明與原本無異。
不得上訴。
                                      書記官  沈有進
中    華    民    國      九十      年       九       月       十三     日
                                                                  Ａ
臺灣高雄地方法院刑事判決                        八十七年度易字第五七一八號
    公  訴  人  臺灣高雄地方法院檢察署檢察官
    被      告  甲○○  男五十八歲（民國○○○年○月○○○日生）
                        住高雄市○○區○○路二十一號
                        居高雄市前鎮區○○○路八八號
                        身分證統一編號：Ａ一0000000號
    選任辯護人  王錦堂  律師
    被      告  乙○○  男三十九歲（民國○○年○○月○○日生）
                        住高雄縣林園鄉○○路○段二號六樓
                        身分證統一編號：Ｓ一二四九三四八一號
    被      告  丁○○  男五十二歲（民國○○○年○月○○○日生）
                        住高雄縣鳳山市○○街八十三巷十六號
                        居高雄縣林園鄉○○路○段二號三樓
                        身分證統一編號：Ｅ一0000000號
    右二人共同
    選任辯護人  洪錫鵬  律師
右列被告因詐欺案件，經檢察官提起公訴（八十七年度偵字第五三八一號），本院判
決如左：
    主  文
甲○○、乙○○、丁○○均無罪。
    理  由
一、公訴意旨略以：被告甲○○、乙○○、丁○○三人共同意圖為自己不法之所有，
    於民國八十六年七月間，以佛光山莊籌備委員會為掩飾，對外佯稱將於其等所有
    坐落高雄縣大樹鄉○○段三一０－三二九地號土地上興建「佛光山莊」，並在報
    紙上大肆廣告，以該山莊可作為養老、休閒、渡假為吸引不特定之顧客來投資該
    山莊，然後發行認購權狀，其等以此方式向投資人施用詐術，致使周增鈴、丙○○二人誤信該廣告因而陷於錯誤而分別於八十六年七月三十日及同年八月四日與
    「標文守」訂立認購契約書，並先後支付買賣價金新台幣（下同）各九十四萬元
    及五十萬五千元，孰料佛光山莊並未如期開工，其等三人又避不見面，藏匿無蹤
    ，周、蔡二人在察看契約書上之「標文守」並無電話及正確門牌號碼地址求償無
   著，始知受騙。因認被告甲○○三人共同涉有刑法第三百三十九條第一項之詐欺
    取財罪嫌云云。
二、按犯罪事實應依證據認定之，無證據不得推定其犯罪事實，刑事訴訟法第一百五
    十四條定有明文。又告訴人之指述，係以使被告受刑事訴追為目的，是其陳述是
    否與事實相符，仍應調查其他證據以資審認；另刑法第三百三十九條第一項詐欺
    罪之成立，以意圖為自己或第三人不法所有，以詐術使人將本人或第三人之物交
    付為要件。所謂以詐術使人交付，必須被詐欺人因其詐術而陷於錯誤，若其所用
    方法不能認為詐術，亦不致使人陷於錯誤，即不構成該罪，最高法院五十二年台
    上字第一三００號、四十六年台上字第二六０號判例可資參照。
三、公訴意旨認被告甲○○等三人共同涉犯詐欺罪嫌，無非係以告訴人周增鈴、丙○○之指述，報紙廣告、佛光山莊契約書、土地登記謄本附卷可稽，為其主要論據
    。然訊據被告甲○○等三人固坦承有於上揭時地合資開發該筆土地，並以佛光山
    莊名義對外招募會員，而向告訴人分別收取九十四萬元及五十萬五千元等事實，
    惟一致堅詞否認有何詐欺犯行，被告甲○○辯稱：系爭該筆土地地主原委託李許
    秀棉出售，經由丁○○介紹認識李許秀棉，因找不到買主，遂經由被告三人及李
    許秀棉四人洽商同意合夥開發該筆土地，先由伊代表與李許秀棉簽訂土地買賣契
    約，丁○○、乙○○二人各給付五百萬元作為購買土地價金，另其二人又各出五
    十萬元作為開發準備金，本開發案推出初期反應熱烈，嗣因台北林肯大郡因山崩
    發生公共危險，客戶因之失去信心，無人問津，致使本開發案失敗，而向告訴人
    所收取之上開款項，亦均用於本開發案之相關開支，並未挪用，伊並無詐騙之意
    圖等語；被告丁○○、乙○○則一致辯稱：本件係由被告三人與李許秀棉共四人
    同意合夥出資開發，伊二人已先行各出資五百萬元作為買賣土地之價款，另又各
    出五十萬元作為開發本案之廣告行銷等開銷費用，至開發案均由被告甲○○負責
    ，實際狀況伊二人並不清楚等語。
四、經查：
  (一)系爭土地原係證人李許秀棉先生兄弟所共有，而登記於李昭明、李龍賢名下，因
    需錢週轉，乃全權委託李許秀棉出售，李女經被告丁○○介紹買主，因而認識被
    告甲○○，因甲○○資力不足，其三人遂洽商自行投資開發，丁○○乃再邀被告
    乙○○參與，並由甲○○與李許秀棉先簽定土地買賣契約書，並給付訂金十萬元
    ，後又由丁○○、乙○○先行各給付五百萬元支付價金等情，業經被告甲○○等
    三人供述明確，互核相符，並有土地買賣契約書、委託書各乙紙附卷可稽，而證
    人李許秀棉就伊受土地所有權人之委託，出售系爭土地，而與甲○○簽訂買賣契
    約書，並已收受共計一千零十萬元價款之部分事實，亦證述在卷（見本院八十七
    年十二月二十二日訊問筆錄），雖證人李許秀棉就伊有投資本件開發案乙情，一
    再否認，並提出存證信函乙紙證明伊已催告被告三人依契約約定履行給付價金之
    義務，且已依法沒收被告給付之價金等情，但因李許秀棉是否為投資者，事涉伊
    應否分擔被沒收價款之義務，故其所為證述是否可信，已屬可疑。況依該契約書
    第三款付款方法所約定，買方應於八十六年八月三十日給付價款七千六百萬元、
    於同年九月三十日以前完成付款，而李許秀棉所發存證信函日期為八十七年一月
    五日，距買方第一次付款日期有四個月之久，且買方僅給付一千萬元之價款，尚
    有六千六百萬元未為給付，至此均未再行給付價款，而李許秀棉卻遲至八十七年
    一月五日始發函催告，其動機亦令人啟疑。再者李許秀棉是否為合夥人，與被告
    三人是否涉犯被訴詐欺刑責，並無直接關聯，為何被告三人卻一再指稱李許秀棉
    係合夥人之一，經細譯被告三人前後所為供述情節，再證諸證人李許秀棉事後具
    狀亦有：「其後被告丁○○以一億零三百萬元之總價找到買主，若順利成交付款
    ，伊可賺取二千萬元之仲介費，被告丁○○乃證人說：證人報他賺錢機會，伊只
    要賺一千萬元就好，一千萬元回饋給證人並加入投資」之陳述，此有證人李許秀
    棉八十七年十二月二十四日陳述意見狀在卷可稽，顯見證人李許秀棉對伊是否有
    投資乙情頗為在意，綜合上情以觀，益徵被告三人指稱證人李許秀棉確有參與投
    資乙事，應非虛詞，足堪採信，先此敘明。
  (二)告訴人周增鈴、丙○○二人分別於八十六年七月三十日、八月四日與被告李勝雄
    簽約，認購系爭土地各一、二單位，興建養老別墅，並已分別支付九十四萬元、
    五十萬五千元等情，亦經被告三人坦承不諱，經核與告訴人指述情節相符，並有
    契約書二份在卷為憑，此部分事實亦足認定。
  (三)被告甲○○等人同意合夥自行開發後，即由被告丁○○、乙○○二人各出資五十
    萬元，交由被告甲○○供作廣告等籌備經費，被告甲○○則實際從事廣告招牌、
    文宣等籌備工作，此有卷附現場照片、刊登廣告之報紙可證；另依卷附現場照片
   所示，現場亦確實有施作整地之工程；再者系爭土地亦已經向高雄縣政府申請簡
    易水土保持計劃圖審核，經縣政府核准，亦有高雄縣政府八十六年九月三十日八
    六府農保字第一九三三五四號函在卷可稽，對照被告甲○○提出之現金簿之記載
    ，足徵被告甲○○等人確有就本件開發案實際有從事相關籌備工作，而上述準備
    金一百萬元及向告訴人所收取之部分價款，亦均用於此開發案之籌備事宜所需費
    用中，至堪認定。
  (四)據證人孫貴英證述：「據我了解大家都很用心開發這個案子，我印象中有很多客
    戶付了訂金又退屋的」、「因為林肯大郡發生事情後許多訂戶都來退掉，故整個
    案子因此而停頓下來」等語（見本院八十七年十二月二十二日審判筆錄），證諸
    卷附客戶資料表所載，及八十六年七、八月間台北林肯大郡確有山坡地滑落致該
    大樓倒塌，此乃公眾週知之事實，足證證人孫貴英所言非虛，應可採為有利於被
    告之證據。
  (五)至告訴人指述被告甲○○自稱「林弘賢」，及代表簽約之標文守其住址記載未詳
    實，且未留有電話等情，質疑被告簽約當初心存詐欺云云。惟查：依被告甲○○
    所提出之  聞觀之，被告甲○○供稱伊對外使用「林弘賢」之名已有數十年之久
    ，應非虛詞；另卷附契約書立契約人（甲方）欄下確實未記載電話，而住址部分
    亦未記載完全，惟告訴人簽約當時既在立契約人（乙方）欄下簽名，對上述記載
    不全情形，理應知情，何以簽約當時未加質問，要求被告甲○○補正，卻於事後
    以此事由推論被告有詐欺之企圖，實令人費解。
五、綜上所述，被告甲○○等人合夥自行開發系爭土地後，確有與地主簽定買賣契約
    ，並支付一千零十萬元之價金，並由被告丁○○、乙○○各拿出五十萬元作為籌
    備金，積極籌備此開發案，而此開發案推出初期，反應亦很熱烈，嗣因受台北林
    肯大郡倒塌影響，有意願之客戶均打退堂鼓，致使開發案無疾而終。另告訴人所
    繳付之價金，被告亦均用於此開發案之籌備事宜所需費用，並未挪用。由此可證
    ，被告甲○○等人並未對告訴人施以任何詐術，自難以事後此開發案未能如期動
    工之事實，反推論告訴人所繳付之價款，係出於被告施用詐術致其等二人陷於錯
    誤而交付。本件應屬民事糾葛，告訴人所為指述，容有誤會，揆諸前揭判例意旨
    ，被告所為尚與詐欺罪之構成要件不符。被告所辯上開情詞，核與事實相符，堪
    可信採。此外，復查無其他積極證據足以證明被告等人有何詐欺犯行，既不能證
    明被告甲○○等三人犯罪，自均應為無罪之判決。
六、檢察官移送併案部分（八十八年度偵字第一七四八七號）：因本件起訴部分既經
    判決無罪在案，移送併辦部分與之已無裁判上一罪關係，非本院所能審就，應退
    回由檢察官另行偵辦，附此敘明。
據上論斷，應依刑事訴訟法第三百零一條第一項，判決如主文。
中      華      民      國      九十      年      四      月    十八    日
                                          臺灣高雄地方法院刑事第二庭
                                              法  官    黃三友
右正本證明與原本無異。
如不服本判決，應於判決送達後十日內，向本院提出上訴狀。
                                              書記官    林介欽
中      華      民      國      九十      年      四      月    二十    日


司法院資訊處製作；財團法人民間司法改革基金會備份。
